# Veri Türleri

## Veri Türleri

R’da temel olarak altı tür veri vardır. Bunlar: mantıksal değer (logical), sayısal değer (numeric), tam sayı (integer), karmaşık sayı (complex), karakter (character) ve ham veridir (raw). 
Mantıksal değerler, aynı zamanda Boolean veri olarak bilinir ve iki değeri vardır: <code>TRUE</code> (DOĞRU) ve <code>FALSE</code> (YANLIŞ).

```{r}
mantik_data1 <- TRUE
mantik_data1
class(mantik_data1)

mantik_data2 <- F
mantik_data2
class(mantik_data2)
```

Yukarıdaki örnekten görüldüğü üzere <code>FALSE</code> yerine kısaltması olan <code>F</code> harfi de kullanılabilmektedir. Benzer şekilde <code>T</code> harfi <code>TRUE</code> yerine kullanılabilirdir.
Sayısal değerler, tüm gerçek (reel) sayılar için kullanılabilir.

```{r}
yazili_not <- 85
sinif_ortalamasi <- 70.8
yazili_not
sinif_ortalamasi
class(yazili_not)
class(sinif_ortalamasi)
```

Tam sayıları spesifik olarak belirtmek için tam sayı veri türü kullanılır. Ancak bilindiği üzere tam sayılar da gerçek sayıdır. Bu nedenle R'da özellikle tam sayıları ifade etmek için <code>L</code> harfi kullanılır.

```{r}
kilo <- 68L
kilo
class(kilo)
```

Karmaşık veriler, karmaşık (kompleks) sayılar içindir. Gerçel ve sanal kısımlardan oluşan karmaşık sayılar $z = a + bi$ şeklinde ifade edilir ve burada a gerçel (reel) kısmı, b ise imajiner (sanal) kısmı ifade eder.

```{r}
kompleks <- 5+2i
kompleks
class(kompleks)
```

Karakter verileri, character ya da string tipinde olabilir. Örneğin, 'm' harfi bir karakter iken 'matematik' bir string ifadedir. İkisi de karakter verisidir. R'da genellikle ' ' karakterler için, " " ise string veriler için kullanılır.

```{r}
karakter <- 'm'
string_ornek <- "matematik"
karakter
string_ornek
class(karakter)
class(string_ornek)
```

Görüldüğü üzere hem `karakter` hem de `string_ornek` karakter sınıfında yer almaktadır. Kullanılacak `'` ya da `"` noktalama işaretleri / sembolleri yapıyı değiştirmemektedir. İkisi de birbirinin yerine kullanılabilir.

Ham veriler, değerleri raw byte olarak ifade etmek için kullanılır. Bunun için aşağıdaki iki fonksiyondan yararlanılır.

<li><code>charToRaw()</code> - karakter datasını raw dataya çevirir.</li>
<li><code>rawToChar()</code> - raw datayı karakter datasına çevirir.</li>

```{r}
ornek_rawdata <- charToRaw("Metehan Güngör")
ornek_rawdata
class(ornek_rawdata)

ornek_karakter <- rawToChar(ornek_rawdata)
ornek_karakter
class(ornek_karakter)
```

## Alıştırmalar `r fontawesome::fa('pencil',fill='gray')`

**Alıştırma 1**
İçinde tek bir `FALSE` değeri bulunan, adı `FF` olan bir nesne oluşturunuz. Nesnenin sınıfının (türünün) logical olup olmadığını `class()` fonksiyonu ile kontrol ediniz.

<details>
  <summary>Yanıt İçin Tıklayınız `r fontawesome::fa('circle-arrow-down',fill='gray')`</summary>

```{r} 
FF <- FALSE
class(FF)
```

</details>

**Alıştırma 2**
Tek elemanı 75,5 olan `nesne` isimli bir nesne oluşturunuz. Nesnenin sınıfının (türünün) numeric olup olmadığını `class()` fonksiyonu ile kontrol ediniz.

<details>
  <summary>Yanıt İçin Tıklayınız `r fontawesome::fa('circle-arrow-down',fill='gray')`</summary>

```{r} 
nesne <- 75.5
class(nesne)
```

</details>

**Alıştırma 3**
`boy` isimli bir nesne oluşturunuz. Bu nesnenin tek elemanı 180 olsun. Nesnenin sınıfının (türünün) integer olup olmadığını `class()` fonksiyonu ile kontrol ediniz.

<details>
  <summary>Yanıt İçin Tıklayınız `r fontawesome::fa('circle-arrow-down',fill='gray')`</summary>

```{r} 
boy <- 180L
class(boy)
```

</details>

**Alıştırma 4**
Gerçel (reel) kısmı 2, imajiner (sanal) kısmı ise 3 olan bir karmaşık sayıyı içeren, ismi `komp` olan bir nesne oluşturunuz. Nesnenin sınıfının (türünün) complex olup olmadığını `class()` fonksiyonu ile kontrol ediniz.

<details>
  <summary>Yanıt İçin Tıklayınız `r fontawesome::fa('circle-arrow-down',fill='gray')`</summary>

```{r} 
komp <- 2 + 3i
class(komp)
```

</details>

**Alıştırma 5**
Tek elemanı "Türkiye" olan, `TR` isimli bir nesne oluşturunuz. Nesnenin sınıfının (türünün) character olup olmadığını `class()` fonksiyonu ile kontrol ediniz.

<details>
  <summary>Yanıt İçin Tıklayınız `r fontawesome::fa('circle-arrow-down',fill='gray')`</summary>

```{r} 
TR <- "Türkiye"
class(TR)
```

</details>

**Alıştırma 6**
"Beyaz" kelimesini `charToRaw()` fonksiyonu ile raw data'ya çeviriniz. Bu datayı `B` isimli bir nesneye atayınız. Nesnenin sınıfının (türünün) raw olup olmadığını `class()` fonksiyonu ile kontrol ediniz. Elde ettiğiniz `B` nesnesini `rawToChar()` fonksiyonu ile tekrar karakter haline getiriniz. Yeni nesnenin sınıfının (türünün) character olup olmadığını `class()` fonksiyonu ile kontrol ediniz.

<details>
  <summary>Yanıt İçin Tıklayınız `r fontawesome::fa('circle-arrow-down',fill='gray')`</summary>

```{r} 
B <- charToRaw("Beyaz")
class(B)
C <- rawToChar(B)
class(C)
```

</details>
