# Veri Yapılarıyla İşlemler

## Vektörlerde İşlemler

Bir vektörün uzunluğunu (kaç elemandan oluştuğunu) öğrenmek için <code>length()</code>; türünü öğrenmek için ise <code>class()</code>, <code>mode()</code> ya da <code>typeof()</code> fonksiyonları kullanılabilir.

```{r}
# altı elemanlı karakter tipinde bir vektör oluşturma
meyveler <- c("elma", "çilek", "erik", "armut", "karpuz", "kiraz")
length(meyveler)
class(meyveler)
mode(meyveler)
typeof(meyveler)
```

Vektör oluşturulurken kullanılan klasik atama operatörleri haricinde <code>assign()</code> fonksiyonu ile de vektör oluşturulabilir.

```{r}
assign("yeni_sayilar", c(1, 2, 3, 4, 5))
yeni_sayilar
```

Bir vektörden belirli bir eleman seçmek için köşeli parantez <code>[]</code> kullanılır. Vektörden birkaç eleman birlikte de seçilebilir.

```{r}
meyveler <- c("elma", "çilek", "erik", "armut", "karpuz", "kiraz")

# vektörün içinden yalnızca bir eleman seçme
meyveler[4]

# vektörün içinden birden fazla eleman seçme
meyveler[c(3, 4)]
meyveler[c(2:5)]
```

Vektörün bir elemanı değiştirilmek istendiğinde de yine köşeli parantez ile eleman ifade edilir ve yeni değer atanır.

```{r}
meyveler <- c("elma", "çilek", "erik", "armut", "karpuz", "kiraz")
meyveler[4] <- "muz"
meyveler
```

Bir vektördeki bazı elemanlar <code>-</code> operatörü ile işlemler dışında tutulabilir.

```{r}
meyveler <- c("elma", "çilek", "erik", "armut", "karpuz", "kiraz")
meyveler[-3]
meyveler[-c(3, 5)]
meyveler[-c(1:4)]
```

Vektörlere eleman ekleme işlemi <code><-</code> atama operatörü yardımı ile yapılabilir.

```{r}
meyveler <- c("elma", "çilek", "erik", "armut", "karpuz", "kiraz")
meyveler[7] <- "kivi"
meyveler
```

Vektörlerdeki elemanlara isim atanabilir.

```{r}
meyveler <- c("elma", "çilek", "erik", "armut", "karpuz", "kiraz")
harf <- LETTERS[1:6]
names(meyveler) <- harf
meyveler
```

İsim ataması yapılan nesneler isimleri ile çağırılabilir.

```{r}
meyveler[3]
meyveler["C"]
```

Bir vektördeki elemanlar belirlenen bir koşula göre de seçilebilir.

```{r}
notlar <- c(70, 75, 65, 60, 35, 80, 80, 85, 90, 95, 80, 75, 60, 55)
ogrenciler <- c("Ogr01", "Ogr02", "Ogr03", "Ogr04", "Ogr05", "Ogr06", "Ogr07", "Ogr08", 
                "Ogr09", "Ogr10", "Ogr11", "Ogr12", "Ogr13", "Ogr14")
names(notlar) <- ogrenciler
notlar

# notu 70'ten düşük olan öğrencilerin listelenmesi (mantıksal değerler verir)
notlar < 70
# notu 70'ten düşük olan öğrencilerin listelenerek bir nesneye atanması
telafiOgrenci <- notlar[notlar < 70]
telafiOgrenci
# notu ortalamadan yüksek olan öğrencilerin listelenerek bir nesneye atanması
ortalamadanYuksekOgrenci <- notlar[notlar > mean(notlar)]
ortalamadanYuksekOgrenci
# notu tam olarak 80'e eşit olan öğrenciler kimlerdir? (Vektörün hangi elemanlarıdır?)
which(notlar == 80)
```

R'da vektörler ile çalışılırken temel fonksiyonlardan yararlanılarak kolayca işlemler yapılabilir.

```{r}
boy <- c(175, 173, 170, 175, 188, 202, 168, 165, 155, 151, 168, 180, 170)
# boy uzunluklarının toplanması
sum(boy)
# boy uzunluklarının çarpılması
prod(boy)
# boy uzunluklarının küçükten büyüğe sıralanması (Olağan argüman decreasing = F)
sort(boy)
sort(boy, decreasing = F)
# boy uzunluklarının büyükten küçüğe sıralanması
sort(boy, decreasing = T)
# boy uzunluklarının sırasının tersine çevrilmesi
rev(boy)
# ortalama, ortanca, minimum değer, maksimum değer, ranj, standart sapma bulma
mean(boy); median(boy); min(boy); max(boy); range(boy); sd(boy)
# en büyük ve en küçük değerinin kaçıncı değerler olduğunu bulma
which.max(boy); which.min(boy)
# özet betimsel istatistiklere ulaşma
summary(boy)
```

Vektör oluşturmanın çeşitli yolları vardır.

```{r}
# c() fonksiyonu ile vektör oluşturma
boy <- c(175, 173, 170, 175, 188, 202, 168, 165, 155, 151, 168, 180, 170)
boy
# : işaretini kullanarak vektör oluşturma
rakamlar <- 0:9
rakamlar
# assign() fonksiyonu ile vektör oluşturma
assign("boy", c(175, 173, 170, 175, 188, 202, 168, 165, 155, 151, 168, 180, 170))
# 1'den 15'e kadar birer birer artan sayılar ile dizi oluşturulması
seq(from = 1, to = 15, by = 1)
seq(1, 15, 1)
# length argümanı ile belirli uzunlukta dizi oluşturma
seq(from = 10, length = 16)
# by argümanı ile artış miktarının ayarlanması
seq(from = 5, to = 15, by = 2.5)
# length.out argümanı ile belirli bir aralıkta kaç adet değer bulunacağının ayarlanması
seq(from = 3, to = 7, length.out = 15)
# belirli sayıdaki elemandan oluşan bir vektörün rep() fonksiyonu ile tekrar ettirilmesi
rep(c(0:9), 2)
rep(c(0:9), times = 2)
# belirli sayıdaki elemandan oluşan bir vektörün rep() fonksiyonu ile sırayla tekrar ettirilmesi
rep(c(0:9), each = 2, times = 2)
# bir vektörün elemanlarının sırayla istendiği kadar tekrar ettirilmesi
rep(c(1:5), c(1, 2, 3, 4, 5))
```

Vektörlerde aritmetik işlemler yapılabilir.

```{r}
vektor1 <- c(2, 3, 5, 7, 11, 13, 17, 23)
vektor2 <- c(2, 4, 6, 8, 10, 12, 14, 16)

vektor1 + vektor2
vektor2 - vektor1
vektor1*vektor2
vektor2/vektor1
vektor1^vektor2
sqrt(vektor1)
sqrt((vektor1*2)^3) - vektor2

# eleman sayıları eşit olmayan iki vektörün çarpımını inceleyiniz.

vektor3 <- c(1, 2, 3, 4)
vektor4 <- c(5, 6)
vektor3*vektor4

vektor5 <- c(1, 2, 3)
vektor6 <- c(4, 5)
vektor5*vektor6
```

`vektor3` ve `vektor4`'ün sorunsuz çarpılmış olmasının nedeni, `vektor4`'ün eleman sayısının `vektor3`'ün eleman sayısının tam katı olmasıdır. `vektor5` ile `vektor6` da çarpılabilmiştir, ancak yazılım uyarı vermiştir.

## Faktörlerde İşlemler

Faktörler, kategorik veriler (örneğin cinsiyet, doğum yeri, kan grupları gibi) için kullanılmaktadır. Faktör nesnelerinin aldığı değerlere düzey (level) denmektedir. Faktörler, karakterler ile karıştırılabilir. Ancak ikisi farklıdır. Faktör nesneleri sıklıkla kategorik verilerin analizinde kullanılmaktadır.

```{r}
cinsiyet <- c("K", "K", "K", "E", "E", "K", "E", "K", "E")
class(cinsiyet)
cinsiyet <- factor(cinsiyet)
cinsiyet
class(cinsiyet)

cinsiyet2 <- c(0, 1, 0, 0, 0, 0, 0, 1, 1, 1, 1, 1, 0, 0, 1)
class(cinsiyet2)
cinsiyet2 <- factor(cinsiyet2)
cinsiyet2
class(cinsiyet2)
```

Faktör düzeyleri sıralanmak istendiğinde <code>ordered()</code> fonksiyonu kullanılabilir.

```{r}
finalNotlari <- c("AA", "BB", "BA", "AA", "CC", "CC", "BA", "BB", "CB", "AA", "BA", "BB")
finalNotlari <- factor(finalNotlari)
finalNotlari
finalNotlari <- ordered(finalNotlari, levels = c("CC", "CB", "BB", "BA", "AA"))
finalNotlari
```

## Matrislerde İşlemler

Vektörler tek boyutlu veri yapıları iken, matrisler ve veri setleri iki boyutludur. Matrisler, vektörler gibi yalnızca tek tür veri içerebilirler. R'da matris oluşturmanın birden fazla yolu vardır. Örneğin uzunlukları aynı olan vektörler birleştirilerek matris elde edilebilir. Sütunların birleştirilmesi için <code>cbind()</code>, satırların birleştirilmesi için ise <code>rbind()</code> fonksiyonları kullanılır. 

```{r}
motivasyon_puani <- c(90, 80, 80, 80, 70, 40, 70, 50, 90, 80)
maas <- c(40000, 40000, 30000, 35000, 20000, 12000, 18000, 25000, 50000, 30000)

# sütun ekleme
matris1 <- cbind(motivasyon_puani, maas)
matris1
class(matris1)

# satır ekleme
matris2 <- rbind(motivasyon_puani, maas)
matris2
class(matris2)
```

Oluşturulması istenen bir matrisin boyutları yazılıma verilerek kolaylıkla matris oluşturulabilir. Bunun için <code>matrix()</code> fonksiyonu kullanılır.

```{r}
matris3 <- matrix(1:30, nrow = 5, ncol = 6, byrow = FALSE)
matris3
matris4 <- matrix(1:30, nrow = 5, ncol = 6)
matris4
matris5 <- matrix(1:30, nrow = 5, ncol = 6, byrow = TRUE)
matris5

# matrislerin birebir aynı olup olmadığını test etme
identical(matris3, matris4)
identical(matris4, matris5)

# Ayrıca aşağıdaki matrisleri inceleyiniz.
matris6 <- matrix(1:30, 5)
matris6
matris7 <- matrix(1:30, 5, 6)
matris7
matris8 <- matrix(1:30, ncol = 6)
matris8
```

Matrislere <code>cbind()</code> ve <code>rbind()</code> fonksiyonları ile eleman eklenebilir.

```{r}
matris8 <- matrix(1:30, ncol = 6)
matris8

# sütun ekleme
matris9 <- cbind(matris8, 100:104)
matris9

# satır ekleme
matris10 <- rbind(matris8, 100:105)
matris10
```

Bir matrisin satır ve sütun sayılarını görüntülemek için <code>dim()</code> fonksiyonundan yararlanılabilir.

```{r}
dim(matris7)
```

`colnames()` ve `rownames()` fonksiyonları ile matrisin sütunlarına ve satırlarına isim verilebilir.

```{r}
# sütun ve satırlara isim verme
colnames(matris7) <- c("B1", "B2", "B3", "B4", "B5", "B6")
matris7
rownames(matris7) <- c("A1", "A2", "A3", "A4", "A5")
matris7

# sütun ve satırlara isim verme (paste() fonksiyonundan yararlanarak)
colnames(matris8) <- paste("A", c(1:6), sep = "")
matris8
rownames(matris8) <- paste("B", c(1:5), sep = "")
matris8
```

Bir matristen eleman seçme işlemi <code>[]</code> operatörünün içine önce satır, sonra sütun numarası yazılarak yapılmaktadır. Satır ve sütun numarasının arasında virgül (<code>,</code>) bulunmalıdır. Bunun haricinde bir matrisin yalnızca satırlarındaki ya da sütunlarındaki elemanlar da seçilebilir.

```{r}
# matris7'yi örnek olarak ele alalım
matris7

# matris7'den farklı şekillerde eleman seçme
matris7[1, 3]
matris7[2, ]
matris7[, 3]
matris7[, "B3"]

# iki vektörün aynı olup olmadığını test etme
identical(matris7[, 3], matris7[, "B3"])

# matris7'den farklı şekillerde eleman seçme
matris7[1:4, 2]
matris7[c(1, 5), 2]
matris7[3, c(1, 2, 4)]
matris7[-c(1, 4), 4]
matris7[-c(1), ]
matris7[-1, ]
matris7[matris7[, 1] > 2, 2]
```

Matrislerde aritmetik işlemler yapılabilir.

```{r, error = T}
# matrisi inceleyelim
matris7

# matrise 5 eklenmesi
matris7 + 5

# 1'den bir matrisin çıkarılması
1 - matris7

# matrisin bir sabit ile çarpılması
3*matris7

# matrisin karekökünün alınması
sqrt(matris7)

# bir matris, bir vektör ile çarpılabilir
vektorA <- 1:6
matris7*vektorA

# lineer cebir için matrislerin oluşturulması
m1 <- matrix(1:15, 3, 5)
m2 <- matrix(20:39, 5, 4)

# matrislerin çarpılması
m1 %*% m2

# matrisin devriğinin alınması
t(m1)

# matris ile devriğinin çarpılması
m1 %*% t(m1)
```

Matrislerin satırları ya da sütunları hızlıca toplanabilir, ortalamaları alınabilir.

```{r}
# m1 matrisinin oluşturulması
m1 <- matrix(1:15, 3, 5)

# sütun toplamları
colSums(m1)

# satır toplamları
rowSums(m1)

# sütun ortalamaları
colMeans(m1)

# satır ortalamaları
rowMeans(m1)
```

## Dizilerde İşlemler

Diziler (arrays), vektörlerin ve matrislerin genelleştirilmiş halidir. Tek tür veri içerebilirler. Dizi oluşturmada <code>array()</code> fonksiyonundan yararlanılır.

```{r}
# bir dizinin oluşturulması
dizi1 <- array(rnorm(60, mean = 50, sd = 2), c(3, 4, 5))
dizi1
```

Diziler içindeki satırlara ve sütunlara isim verilebilir.

```{r}
# bir dizinin oluşturulması satır ve sütun isimleriyle oluşturulması
sütunAdlari <- c("C1", "C2", "C3", "C4")
satirAdlari <- c("S1", "S2", "S3")
matrisAdlari <- c("Matris1","Matris2", "Matris3", "Matris4", "Matris5")
dizi2 <- array(1:60, dim = c(3, 4, 5), 
               dimnames = list(satirAdlari, sütunAdlari, matrisAdlari))
dizi2
```

Diziler içindeki elemanları seçmek için <code>[]</code> kullanılır.

```{r}
dizi2
# tüm matrislerin 3. satırlarını seçmek
dizi2[3,,]
# yalnızca 2. matrisin 3. satırını seçmek
dizi2[3,,2]
# yalnızca 1. matrisin 1. satırının 3. sütunundaki elemanı seçmek
dizi2[1, 3, 1]
# 2. matrisi seçmek
dizi2[,,2]
```

Dizinin içindeki elemanlara yeni nesneler atanabilir.

```{r}
# dizi2'nin incelenmesi
dizi2

# dizi2'ye yeni eleman eklenmesi
dizi2[,,2] <- matrix(101:112, 3, 4)

# dizi2'nin yeni halinin incelenmesi
dizi2
```

## Listelerde İşlemler

Listeler çok esnek bir veri yapısıdır. Listelerde farklı türlerde ve farklı uzunluklarda veri türleri bulunabilir. Listeler <code>list()</code> fonksiyonu yardımıyla oluşturulurlar.

```{r}
# karakterlerden ve sayılardan oluşan vektörlerin oluşturulması
personel <- c("Per01", "Per02", "Per03", "Per04", "Per05", "Per06", "Per07", "Per08", 
              "Per09", "Per10")
motivasyon_puani <- c(90, 80, 80, 80, 70, 40, 70, 50, 90, 80)
maas <- c(40000, 40000, 30000, 35000, 20000, 12000, 18000, 25000, 50000, 30000)

# listenin list() fonksiyonu ile oluşturulması
liste1 <- list(personel, motivasyon_puani, maas)
liste1
```

Listenin içindeki verileri ve yapılarını görmek için <code>str()</code> fonksiyonundan yararlanılabilir.

```{r}
str(liste1)
```

Listeler içlerinde başka listeler de barındırabilir.

```{r}
# liste2 nesnesinin oluşturulması için iki ayrı vektörün oluşturulması
sayilar <- 1:10
mantik <- c(T, F, F)
liste2 <- list(sayilar, mantik)

# liste3'e eklenecek olan harfler isimli vektörün oluşturulması
harfler <- letters[1:20]

# liste3'ün oluşturulması
liste3 <- list(liste1, liste2, harfler)
liste3
```

Liste içindeki elemanlara isim verilebilir.

```{r}
personel <- c("Per01", "Per02", "Per03", "Per04", "Per05", "Per06", "Per07", "Per08", 
              "Per09", "Per10")
motivasyon_puani <- c(90, 80, 80, 80, 70, 40, 70, 50, 90, 80)
maas <- c(40000, 40000, 30000, 35000, 20000, 12000, 18000, 25000, 50000, 30000)
liste_yeni <- list(Ad = personel, Motivasyon = motivasyon_puani, Ucret = maas)
liste_yeni
```

Listelerden <code>[[]]</code> ve <code>$</code> operatörleri ile eleman seçilebilir.

```{r}
liste1[[2]]
liste1[[2]][1]
liste_yeni$Ad
liste_yeni$Ad[2]
liste_yeni$Ad[c(2, 4)]
liste_yeni$Ad[c(2:4)]

liste_yeni$Ad[2] <- "Per11"
liste_yeni$Ad
```

Listenin içindeki elemanlarda düzenlemeler gerçekleştirilebilir.

```{r}
liste_yeni$Ad[2] <- "Per11"
liste_yeni$Ad

personel <- c("Per01", "Per02", "Per03", "Per04", "Per05", "Per06", "Per07", "Per08", 
              "Per09", "Per10")
cinsiyet <- c("K", "E", "E", "E", "K", "K", "E", "E", "E", "K")
listeA <- list(personel, cinsiyet)
listeA

cinsiyet2 <- c("E", "E", "E", "E", "K", "K", "E", "E", "E", "K")
listeA[[2]] <- cinsiyet2
listeA
```

## Data Frame'lerde İşlemler

Data frame sıklıkla karşılaşılan bir veri yapısıdır. Matrislere çok benzemekle birlikte, matrislerden farklı olarak data frame'lerde farklı sütunlarda farklı veri türleri yer alabilir.

```{r}
matrisK <- matrix(1:12, 2, 6)
class(matrisK)

yenidata <- rbind(matrisK, c("elma", "çilek", "erik", "armut", "karpuz", "kiraz"))
yenidata
str(yenidata)
```

Data frame'ler <code>data.frame()</code> fonksiyonu ile oluşturulabilir.

```{r}
id <- 1:14
notlar <- c(70, 75, 65, 60, 35, 80, 80, 85, 90, 95, 80, 75, 60, 55)
ogrenciler <- c("Ogr01", "Ogr02", "Ogr03", "Ogr04", "Ogr05", "Ogr06", "Ogr07", "Ogr08", 
                "Ogr09", "Ogr10", "Ogr11", "Ogr12", "Ogr13", "Ogr14")

data1 <- data.frame(id, notlar, ogrenciler)
data1
class(data1)
```

Farklı uzunluklardaki vektörler ile data frame'ler oluşturulabilir. Ancak bu noktada uzun vektörün uzunluğunun diğer (kısa) vektörün uzunluğunun tam katı olması gerekir. Aksi halde hata mesajı alınacaktır. 

```{r, error = TRUE}
x <- 100:103
y <- 10
M <- c(10, 11)
N <- c(4, 5, 6)

data.frame(x, y)
data.frame(x, N)
data.frame(M, N)
```

Oluşturulan veri setleri <code>edit()</code> fonksiyonu yardımıyla elle düzenlenebilir.

```{r}
id <- 1:14
notlar <- c(70, 75, 65, 60, 35, 80, 80, 85, 90, 95, 80, 75, 60, 55)
ogrenciler <- c("Ogr01", "Ogr02", "Ogr03", "Ogr04", "Ogr05", "Ogr06", "Ogr07", "Ogr08", 
                "Ogr09", "Ogr10", "Ogr11", "Ogr12", "Ogr13", "Ogr14")

data1 <- data.frame(id, notlar, ogrenciler)
```

Yukarıdaki kodlar çalıştırıldıktan sonra `edit(data1)` komutu çalıştırıldığında bir veri düzenleme penceresi açılacaktır.

Bir data frame'den eleman seçme işlemi <code>[]</code> operatörünün içine önce satır, sonra sütun numarası yazılarak yapılmaktadır (Değişken adını girerek de eleman seçimi yapılabilir). Satır ve sütun numarasının arasında virgül (<code>,</code>) bulunmalıdır. Bunun haricinde bir data frame'in yalnızca satırlarındaki ya da sütunlarındaki elemanlar da seçilebilir. Bu işlem matrislerdekinin aynısıdır.

```{r}
id <- 1:14
notlar <- c(70, 75, 65, 60, 35, 80, 80, 85, 90, 95, 80, 75, 60, 55)
ogrenciler <- c("Ogr01", "Ogr02", "Ogr03", "Ogr04", "Ogr05", "Ogr06", "Ogr07", "Ogr08", 
                "Ogr09", "Ogr10", "Ogr11", "Ogr12", "Ogr13", "Ogr14")

data1 <- data.frame(id, notlar, ogrenciler)

data1[1, 3]
data1[2, ]
data1[, 3]
```

Veri setlerinde satır elemanlarının seçimi ile sütun elemanlarının seçimi benzer şekilde yapılmasına karşın, elde edilen nesnelerin türleri farklılık göstermektedir.

```{r}
is.data.frame(data1[2, ])
is.data.frame(data1[, 3])

data1[, 3, drop = FALSE]
is.data.frame(data1[, 3, drop = FALSE])
```

Data frame'den eleman seçimi gerçekleştirilirken mantıksal operatörler de kullanılabilir.

```{r}
# notu 75'ten yüksek olan öğrencilerin seçilmesi
data1[data1[2] > 75, ]
# notu 75'ten yüksek olan ve adı Eren olan öğrencilerin seçilmesi
data1[data1[2] > 75 & data1[3] == "Ogr06", ]
```

Köşeli parantez kullanmadan <code>subset()</code> fonksiyonu yardımıyla da veri setlerinden eleman seçimi yapılabilir.

```{r}
subset(data1, ogrenciler == "Ogr06")
subset(data1, notlar > 75)
```

Veri setlerine yeni elemanlar eklenebilir.

```{r}
# $ sembolünü kullanarak atama yapmak
data1$gpa <- c(3.0, 3.3, 3.2, 4.0, 2.8, 3.3, 3.5, 3.4, 3.5, 3.1, 3.2, 2.9, 3.8, 3.3)

# [[]] kullanarak atama yapmak
data1[["gpa2"]] <- c(3.0, 3.3, 3.2, 4.0, 2.8, 3.3, 3.5, 3.4, 3.5, 3.1, 3.2, 2.9, 3.8, 3.3)

# cbind() fonksiyonu ile atama yapmak
yilsonu <- c(3.0, 3.3, 3.2, 4.0, 2.8, 3.3, 3.5, 3.4, 3.5, 3.1, 3.2, 2.9, 3.8, 3.3)
data1 <- cbind(data1, gpa3 = yilsonu)

data1
```

Veri setlerinin yapısı <code>str()</code> fonksiyonu ile incelenebilir.

```{r}
str(data1)
```

<code>names()</code> ya da <code>colnames()</code> fonksiyonları ile bir data frame'deki değişkenlere isim verilebilir.

```{r}
data1
names(data1) <- c("No", "Sınav Notu", "Ad Soyad", "GPA1", "GPA2", "GPA3")
data1
colnames(data1) <- c("Numara", "Not", "İsim", "GPA1", "GPA2", "GPA3")
data1
```

R'da hazır veri setleri ile çalışma

```{r}
data(iris)
str(iris)
head(iris)
tail(iris)
dim(iris)
attributes(iris)
summary(iris)
table(is.na(iris))
```

```{r}
subset(iris, Sepal.Width < 2.7)
subset(iris, Sepal.Width < 3 & Petal.Length > 4.5)
subset(iris, Sepal.Width < 3 | Petal.Length > 4.5)
as.character(iris$Species)
iris$new <- iris$Sepal.Length * iris$Petal.Length^2 - 1
head(iris, 10)
```

```{r}
data(mtcars)
str(mtcars)
head(mtcars)
tail(mtcars)
dim(mtcars)
attributes(mtcars)
summary(mtcars)
table(is.na(mtcars))
```

Bazen veri yapılarının birbirine dönüştürülmesi gerekebilir. Örneğin, bilgisayardaki bir Excel dosyası R'a okutturulduğunda genellikle bir data frame elde edilir. Ancak bu data frame aslında yalnızca sayısal karakterler içeren bir matristir ve matrislerde aritmetik işlemler gerçekleştirilmesi gerekiyordur. Bu nedenle data frame'in öncelikle matrise çevrilmesi gerekir. Bunun için <code>as.matrix()</code> fonksiyonu kullanılır.

```{r}
vektorK <- c(1, 2, 3, 4)
vektorL <- 10:13
vektorM <- seq(from = 100, to = 200, length.out = 4)
dataKLM <- data.frame(vektorK, vektorL, vektorM)
dataKLM
class(dataKLM)
yeniKLM <- as.matrix(dataKLM)
class(yeniKLM)
```

Bir data frame <code>as.list()</code> fonksiyonu ile listeye dönüştürülebilir.

```{r}
vektorK <- c(1, 2, 3, 4)
vektorL <- 10:13
vektorM <- seq(from = 100, to = 200, length.out = 4)
dataKLM <- data.frame(vektorK, vektorL, vektorM)
dataKLM
class(dataKLM)
yeniKLM <- as.list(dataKLM)
class(yeniKLM)
```

Bir matris <code>as.vector()</code> fonksiyonu ile vektöre dönüştürülebilir.

```{r}
MM1 <- matrix(101:112, 3, 4)
MM1
MM2 <- as.vector(MM1)
MM2
class(MM2)
```

Vektörler, matrisler ve listeler <code>as.data.frame()</code> fonksiyonu ile data frame'e dönüştürülebilir.

```{r}
# vektörün data frame'e dönüştürülmesi
notlar <- c("AA", "BA", "BB", "CB", "CC")
class(notlar)
notlar2 <- as.data.frame(notlar)
class(notlar2)

# matrisin data frame'e dönüştürülmesi
MM1 <- matrix(101:112, 3, 4)
class(MM1)
MM3 <- as.data.frame(MM1)
class(MM3)

# listenin data frame'e dönüştürülmesi
personel <- c("Per01", "Per02", "Per03", "Per04", "Per05", "Per06", "Per07", "Per08", 
              "Per09", "Per10")
motivasyon_puani <- c(90, 80, 80, 80, 70, 40, 70, 50, 90, 80)
maas <- c(40000, 40000, 30000, 35000, 20000, 12000, 18000, 25000, 50000, 30000)
liste_yeni <- list(Ad = personel, Motivasyon = motivasyon_puani, Ucret = maas)
class(liste_yeni)
liste_yeni2 <- as.data.frame(liste_yeni)
class(liste_yeni2)
```

## Alıştırmalar `r fontawesome::fa('pencil',fill='gray')`

**Alıştırma 1**
`ABCDE <- c("A", "B", "C", "D")` komutunu çalıştırarak `ABCDE` nesnesini oluşturunuz. Ardından bu vektöre beşinci eleman olarak "E" harfini ekleyiniz.

<details>
  <summary>Yanıt İçin Tıklayınız `r fontawesome::fa('circle-arrow-down',fill='gray')`</summary>

```{r} 
ABCDE <- c("A", "B", "C", "D")
ABCDE[5] <- "E"
ABCDE
```

</details>

**Alıştırma 2**
Beş farklı sayısal değerden oluşan bir vektör oluşturunuz. Ardından bu vektördeki değerleri büyükten küçüğe doğru sıralayan bir fonksiyon yardımıyla sıralı değerlerden oluşan yeni bir vektör elde ediniz.

<details>
  <summary>Yanıt İçin Tıklayınız `r fontawesome::fa('circle-arrow-down',fill='gray')`</summary>

```{r} 
maas1 <- c(17500, 82000, 55000, 22500, 32500)
maas2 <- sort(maas1, decreasing = T)
```

</details>

**Alıştırma 3**
5 satırlı 6 sütunlu `matris_yeni` isimli bir matris oluşturunuz. Bu matrisin üçüncü satırındaki değerler haricindeki değerlerden oluşan halini yazdırınız.

<details>
  <summary>Yanıt İçin Tıklayınız `r fontawesome::fa('circle-arrow-down',fill='gray')`</summary>

```{r} 
matris_yeni <- matrix(1:30, 5, 6)
matris_yeni[-3, ]
```

</details>

**Alıştırma 4**
Dört elemanlı bir karakter vektörü, bir de nümerik vektör oluşturunuz. Bu iki vektörden oluşan bir data frame oluşturunuz.

<details>
  <summary>Yanıt İçin Tıklayınız `r fontawesome::fa('circle-arrow-down',fill='gray')`</summary>

```{r} 
dortHarf <- c("M", "T", "H", "N")
dortSayi <- c(1, 2, 0, 6)
dortHarfSayi <- data.frame(dortHarf, dortSayi)
dortHarfSayi
```

</details>

**Alıştırma 5**
`data(iris)` komutunu çalıştırdıktan sonra `iris` veri setindeki türü (Species) "setosa" olan çiçeklerin `Petal.Length` değerlerinin aritmetik ortalamasını bulunuz.

<details>
  <summary>Yanıt İçin Tıklayınız `r fontawesome::fa('circle-arrow-down',fill='gray')`</summary>

```{r} 
data(iris)
iris_setosa <- subset(iris, Species == "setosa")
mean(iris_setosa$Petal.Length)
```

</details>

**Alıştırma 6**
`matris_alistirma <- matrix(91:102, 3, 4)` komutunu çalıştırarak bir matris oluşturunuz. Ardından bu matrisi data frame'e dönüştürünüz. Nesnenin data frame'e dönüşüp dönüşmediğini kontrol ediniz.

<details>
  <summary>Yanıt İçin Tıklayınız `r fontawesome::fa('circle-arrow-down',fill='gray')`</summary>

```{r} 
matris_alistirma <- matrix(91:102, 3, 4)
matris_alistirma <- as.data.frame(matris_alistirma)
is.data.frame(matris_alistirma)
```

</details>
